ACORDAO-COMPLETO-2440855

ACÓRDÃO 3253/2020 ATA 46/2020 - PLENÁRIO

VISTA, relatada e discutida a tomada de contas especial instaurada pela Universidade Federal da Paraíba - UFPB em decorrência da impugnação de despesas do Contrato 041/2010 e do Convênio 209/2006, celebrados com a Fundação José Américo - FJA.
ACORDAM os ministros do Tribunal de Contas da União, reunidos em sessão do Plenário, ante as razões expostas pela relatora, e com fundamento nos arts. 10, § 1º, 11, 12, § 3º, 26, 28 e 58, inciso IV, da Lei 8.443/1992, 157, 214, inciso III, alínea "a", 217, 219 e 268, inciso IV, do Regimento Interno e 3º da Decisão Normativa - TCU 189/2020, em:
9.1. aplicar a Margareth de Fátima Formiga Melo Diniz multa de R$ 5.000,00 (cinco mil reais) , a ser recolhida aos cofres do Tesouro Nacional, com atualização monetária calculada da data deste acórdão até a data do pagamento, se este for efetuado após o vencimento do prazo abaixo estipulado; 
9.2. fixar prazo de 15 (quinze) dias, a contar da notificação, para comprovação, perante o Tribunal, do recolhimento da dívida acima imputada;
9.3. determinar à Universidade Federal da Paraíba que, caso notificada pelo TCU da não comprovação do recolhimento da multa, efetue o desconto da dívida imputada na remuneração da responsável, em favor do Tesouro Nacional, na forma estabelecida pela legislação pertinente (art. 46 da Lei 8.112/1990) ;
9.4. autorizar a cobrança judicial da dívida, caso não atendida a notificação e não seja possível o desconto indicado no subitem anterior;
9.5. autorizar o seu pagamento em até 36 (trinta e seis) parcelas mensais consecutivas, caso venha a ser solicitado pela responsável antes do envio do processo para cobrança judicial;
9.6 fixar o vencimento da primeira parcela em 15 (quinze) dias, a contar do recebimento da notificação, e o das demais a cada 30 (trinta) dias, com incidência dos encargos legais sobre o valor de cada prestação; 
9.7. alertar à responsável que a inadimplência de qualquer parcela acarretará vencimento antecipado do saldo devedor;
9.8. determinar, ainda, à Universidade Federal da Paraíba que, no prazo de 15 (quinze) dias, a contar da notificação, encaminhe a esta Corte de Contas os seguintes documentos e informações referentes ao Contrato UFPB/PU 041/2010 (Implantação e Instalação dos Laboratórios do Instituto UFPB de Desenvolvimento da Paraíba - IDEP/UFPB) :
	9.8.1. cópia do parecer técnico sobre as obras edificadas, em seus aspectos físicos e financeiros, apontando, se for o caso, as impropriedades e irregularidades detectadas, conforme a Portaria/UFPB/PU 082/2014, que designou o Engenheiro Augusto César Temoteo de Oliveira, matrícula 16553981, para a elaboração de tal parecer;
	9.8.2. cópia dos documentos sobre a execução do contrato ainda não integrantes destes autos, tais como notas fiscais, recibos, cheques, comprovantes de transferência, atestos e ordens bancárias;
	9.8.3. cópia de eventuais relatórios de fiscalização da obra e de possíveis análises feitas pela UFPB a respeito da prestação de contas ainda não juntados aos autos;
	9.8.4. informações detalhadas acerca da contratação de remanescente da obra, se houver, e cópia dos documentos comprobatórios do recebimento e da destinação dada aos equipamentos adquiridos com recursos do ajuste, acompanhados de relatório fotográfico atual.
	9.9. alertar a Universidade Federal da Paraíba e a responsável Margareth de Fátima Formiga Melo Diniz sobre a possibilidade de:
	9.9.1. aplicação de nova multa na hipótese de descumprimento da determinação do Tribunal ou reincidência no ato, nos termos do art. 58, inciso VII e § 1º, da Lei 8.443/1992, a qual prescinde de audiência prévia (art. 267, § 3º, do Regimento Interno) ;
	9.9.2. afastamento de responsáveis de seus cargos ou funções, caso mantida a inércia em dar cumprimento aos comandos deste Tribunal, consoante as disposições do art. 44 da Lei 8.443/1992.
	9.10. diligenciar ao Banco do Brasil S/A para que encaminhe ao Tribunal, no prazo de 15 (quinze) dias, os documentos e as informações a seguir indicados: 
9.10.1. extrato da conta bancária 11.989-X da agência 1618-7 e das correspondentes contas de investimento/poupança, no período de março de 2012 até o momento em que as contas tiveram seu último movimento ou foram encerradas; 
9.10.2. identificação (nome e CPF/CNPJ) de beneficiários de transferências a débito da referida conta bancária, no mesmo período; 
9.10.3. cópia de cheques sacados/compensados da mencionada conta bancária, em igual período; 
9.10.4. identificação das pessoas habilitadas a movimentar a citada conta (nome e CPF) , com discriminação do período relativo a cada responsável.
	9.11. enviar cópia deste acórdão à Universidade Federal da Paraíba e a Margareth de Fátima Formiga Melo Diniz.

Tomada de contas especial instaurada em decorrência da impugnação de despesas de contrato que teve por objeto Desenvolvimento Institucional de Implantação e instalação dos Laboratórios que comporão o Instituto UFPB de Desenvolvimento da Paraíba - IDEP/UFPB", bem como de convênio que tinha por objeto a implantação de projeto Conexão dos Sabores. Análise das respostas às diligências e das razões de justificativas.

Universidade Federal da Paraíba.

3. Responsáveis: Fundação José Américo (CPF 08.667.750/0001-23), Ana Cristina Taigy Diniz (CPF XXX.897.804-XX), Eugênio Paccelli Trigueiro Pereira (CPF XXX.996.854-XX), Luiz Enok Gomes da Silva (CPF XXX.184.154-XX), Roberto Maia Cavalcanti (CPF XXX.812.684-XX) e Margareth de Fátima Formiga Melo Diniz (CPF XXX.157.164-XX).

13.1. Ministros presentes: José Mucio Monteiro (Presidente), Walton Alencar Rodrigues, Benjamin Zymler, Augusto Nardes, Raimundo Carreiro, Ana Arraes (Relatora), Bruno Dantas e Vital do Rêgo.
13.2. Ministros-Substitutos presentes: Augusto Sherman Cavalcanti, Marcos Bemquerer Costa, André Luís de Carvalho e Weder de Oliveira.

ACORDAO-COMPLETO-2490654

Acórdão 3153/2021 - Plenário

ACORDAO-COMPLETO-2456330

Acórdão de Relação 194/2021 - Plenário

Acórdão de Relação

ANA ARRAES

Adoto como parte deste relatório a última instrução elaborada na Secretaria de Controle Externo de Tomada de Contas Especial - SecexTCE, que contou com a concordância dos dirigentes daquela unidade técnica e de representante do Ministério Público junto ao TCU - MPTCU (peças 50-3) :
"INTRODUÇÃO
1.	Cuidam os autos de tomada de contas especial instaurada pela Universidade Federal da Paraíba-UFPB, em desfavor da Fundação José Américo - FJA, beneficiária dos recursos transferidos, dos Srs. Eugênio Paccelli Trigueiro Pereira, Diretor Executivo da FJA entre 09/02/2009 e 26/10/2012, Roberto Maia Cavalcanti, Diretor Adjunto da FJA entre 11/05/2009 e 03/09/2012, Ana Cristina Taigy Diniz, fiscal do contrato 41/2010 (31/12/2010 a 31/12/2012) , e Luiz Enok Gomes da Silva, Diretor Executivo da FJA entre 01/02/2006 a 09/02/2009, em razão da impugnação de despesas do Contrato 041/2010 (Siasg 43/2010) , celebrado entre a UFPB e a FJA, tendo por objeto o 'Desenvolvimento Institucional de Implantação e instalação dos Laboratórios que comporão o Instituto UFPB de Desenvolvimento da Paraíba - IDEP/UFPB', bem como da impugnação de despesas do convênio 209/2006 (Siafi 579603) (apensado à TCE do contrato 041/2010, p. 7, peça 12) , celebrado entre a UFPB e a FJA, tendo por objeto a 'Implantação do Projeto Conexão dos Sabores'.
HISTÓRICO
Convênio 209/2006 (peças 12 a 17) 
2.	Conforme disposto no Convênio 209/2006 (p. 6-18, peça 17 - p. 138-172, peça 13) , foram previstos R$ 15.289,12 para a execução do objeto, com recursos exclusivos do concedente, liberados mediante a ordem bancária 2007OB901519, de 23/04/2007. O ajuste vigeu entre 9/12/2006 e 31/12/2008, após três termos aditivos (p. 130-134, peça 17) .
3.	A TCE foi instaurada e motivada pelo Processo de Representação TC Processo 044.058/2012-8, formulado por esta Secex/PB acerca das irregularidades ocorridas na Fundação José Américo (FJA) , relacionadas à gestão de Convênios e Contratos firmados com a Universidade, dando origem ao Acórdão 1454/2014-TCU-Plenário, que em seu item 9.2 determinou a UFPB que, no prazo de 30 (trinta) dias, instaurasse e/ou concluísse a Tomada de Contas Especial do Convênio 209/2006 e outros.
4.	Após a realização das medidas administrativas necessárias e a emissão de três Relatórios de TCE (p. 257-273 e 311-327, peça 14 e p. 61-64, peça 15) , o Tomador de Contas Especial emitiu Relatório de TCE consolidado, (p. 124-128, peça 12) , entendendo que o dano ao erário apurado foi de R$ 14.965,39 (valor original) , por irregularidades diversas, conforme será exposto em item posterior.
5.	De acordo com o Relatório de TCE complementar constante à p. 124-128, peça 12, a responsabilidade pelo débito seria da Fundação José Américo - FJA, beneficiária dos recursos transferidos, e do Sr. Luiz Enok Gomes da Silva, Diretor Executivo da FJA à época, havendo a retirada da responsabilidade do Sr. Eugênio Paccelli Trigueiro Pereira, uma vez que seu período de gestão não alcançou o mencionado convênio, havendo um único pagamento feito pelo Sr. Eugênio, após a vigência do convênio, mas que foi devolvido após a realização de termo de parcelamento. O Relatório foi emitido em 28/08/2015.
6.	Vale dizer que os Relatórios de TCE apontaram como fatos ensejadores do dano as seguintes irregularidades (p. 257-273 e 311-327, peça 14 e p. 61-64, peça 15) :
	a) não apresentação dos documentos fiscais originais, ou equivalentes, devidamente atestados;
	b) pagamento efetuado a servidor fora da vigência do convênio;
	c) despesas com CPMF;
	d) despesas com bloqueios judiciais;
7.	O processo administrativo 23074.041850/2014-11 (convênio 209/2006) foi apensado ao processo 223074.000096/2013/71 (contrato 041/2010) , em virtude da similaridade de responsáveis, e em face do baixo valor tratado no Convênio 209/2006 (p. 7, peça 12) . 
8.	Encaminhado o processo à CGU (p. 130, peça 12) , o órgão de controle interno emitiu o Relatório de Auditoria 2214/2015 (p. 139-146, peça 12) , corroborando o entendimento do Tomador de Contas Especial. Vale ressaltar que, por engano, no Relatório de Auditoria (item 4.7) , a CGU mencionou a responsabilidade do Sr. Eugênio Paccelli para o convênio 209/2006, contudo, tal responsabilidade refere-se ao processo principal, do Contrato 041/2010. 
9.	O Certificado de Auditoria 2214/2015 (p. 147, peça 12) ratificou o exposto no Relatório de Auditoria e certificou a irregularidade das contas. O Parecer do Dirigente do Órgão de Controle Interno (p. 148, peça 12) concluiu pela irregularidade das presentes contas, havendo ciência das conclusões por parte do Ministro de Estado da Educação (p. 151, peça 12) . O processo veio a esta Corte de Contas para análise.
Contrato 041/2010 (peças 2 a 12) 
10.	Conforme disposto no Contrato 041/2010 (p. 43-76, peça 7) , foram previstos R$ 14.527.343,00 para a execução do objeto, com recursos exclusivos do concedente, contudo, foram liberados apenas R$ 1.795.241,36, conforme ordens bancárias abaixo elencadas (p. 219, peça 9) . O ajuste vigeu entre 31/12/2010 e 31/12/2012.
	Ordem bancária
	Data
	Valor (R$) 

	805344
	27/06/2012
	128.630,00

	805304
	25/06/2012
	42.562,00

	802440
	22/03/2012
	80.836,91

	804351
	22/05/2012
	214.583,02

	805305
	25/06/2012
	288.610,38

	807343
	11/09/2012
	269.996,57

	810258
	08/11/2012
	67.578,16

	804602
	10/07/2013
	116.955,09

	804686
	15/07/2013
	281.619,46

	808613
	03/12/2013
	25.869,77

	802439
	22/03/2012
	278.000,00

	Total
	1.795.241,36

11.	A TCE foi instaurada e motivada pelo Processo de Representação TC Processo 044.058/2012-8, formulado por esta Secex/PB, acerca das irregularidades ocorridas na Fundação José Américo (FJA) , relacionadas à gestão de Convênios e Contratos firmados com a Universidade, dando origem ao Acórdão 1454/2014-TCU-Plenário, que em seu item 9.2 determinou a UFPB que, no prazo de 30 (trinta) dias, instaurasse e/ou concluísse a Tomada de Contas Especial do Contrato 041/2010 e outros.
12.	Após a realização das medidas administrativas necessárias, o Tomador de Contas Especial emitiu Relatório preliminar (p. 160-176, peça 9) , entendendo que o dano ao erário apurado seria de R$ 198.053,38 (valor original) , por irregularidades diversas, conforme será exposto a seguir.
13.	O Relatório de TCE mencionado acima apontou como fatos ensejadores do dano as seguintes irregularidades (p. 170-172, peça 9) :
	a) transferências irregulares de numerários (triangulação) ;
	b) despesas com tarifas bancárias;
	c) não devolução do saldo dos rendimentos auferidos no mercado financeiro;
	d) despesas com bloqueios judiciais;
	e) não devolução do saldo remanescente em conta corrente;
	f) despesas com publicação sem previsão contratual.
14.	As responsabilidades foram atribuídas à Fundação José Américo, em conjunto com os Srs. Eugênio Paccelli Trigueiro Pereira e Roberto Mala Cavalcanti, Diretor Executivo e Diretor Adjunto, respectivamente, bem como a Sra. Ana Cristina Taigy Diniz, Fiscal do Contrato.
15.	Encaminhado o processo à CGU (p. 214, peça 9) , o órgão de controle interno emitiu o Despacho 113/2015 (p. 218-222, peça 9) , onde relata a ocorrência de outra irregularidades que ensejariam a não comprovação da execução do objeto pactuado e da consecução do objetivo pretendido com a celebração do instrumento e a ausência de documentação exigida para a prestação de contas. Fatos esses que, se confirmados, ensejaria a não aprovação da prestação de contas e a impugnação total dos recursos repassados.
16.	Assim, a CGU retornou os autos à Reitoria da UFPB para adoção de diversas providências, entre elas a revisão do débito imputado. Em que pese o exposto, o Tomador de Contas não reviu o seu posicionamento quanto ao débito, conforme se vê no Relatório Complementar de p. 23-27, peça 10.
17.	Após novo encaminhamento à CGU, esta emitiu o Despacho 2184/2015 (p. 33-37, peça 10) , onde reitera o posicionamento adotado anteriormente, de revisão do débito em virtude da ausência de documentos essenciais a comprovar a boa e regular aplicação dos recursos, o que levou à restituição dos autos à Reitoria da UFPB.
18.	Em seguida, novo Relatório Complementar de TCE foi emitido (p. 50-54, peça 11) , onde restou acolhida a recomendação da CGU de efetuar a impugnação total dos recursos repassados pela não apresentação da documentação exigida à prestação de contas e de outros documentos necessários à comprovação da boa e regular aplicação dos recursos.
19.	Posteriormente, o processo administrativo 23074.041850/2014-11 (convênio 209/2006) foi apensado ao processo 223074.000096/2013/71 (contrato 041/2010) , em virtude da similaridade de responsáveis, e em face do baixo valor tratado no Convênio 209/2006 (p. 7, peça 12) .
20.	Agora de forma consolidada, já tratando dos dois instrumentos de repasse de recursos à Fundação José Américo, a CGU emitiu o Despacho 3394/2015 (p. 11-13, peça 12) , com novas recomendações de ajustes ao Tomador de Contas.
21.	Enfim, o Relatório Complementar da TCE (consolidado) constante à p. 124-128, peça 12, concluiu os ajustes requisitados pelo órgão de controle interno. 
22.	Encaminhado o processo à CGU (p. 130, peça 12) , o órgão de controle interno emitiu o Relatório de Auditoria 2214/2015 (p. 139-146, peça 12) corroborando o entendimento do Tomador de Contas Especial.
23.	O Certificado de Auditoria 2214/2015 (p. 147, peça 12) ratificou o exposto no Relatório de Auditoria e certificou a irregularidade das contas. O Parecer do Dirigente do Órgão de Controle Interno (p. 148, peça 12) concluiu pela irregularidade das presentes contas, havendo ciência das conclusões por parte do Ministro de Estado da Educação (p. 151, peça 12) . O processo veio a esta Corte de Contas para análise.
24.	Em instrução anterior, constante à peça 22, restou consignado que já seria possível a citação dos responsáveis do Convênio 209/2006, contudo, optou-se, tendo em vista já ter ocorrido a prescrição da pretensão punitiva, por fazê-la posteriormente, para que as fases processuais não fossem distintas no decorrer do processo, realizando-as apenas quando do retorno das diligências que foram direcionadas à UFPB, relativas ao Contrato 041/2010.
25.	Ocorre que, após a realização da diligência mencionada (peças 24 e 27) e de sua posterior reiteração (peças 31 e 32) , a Universidade Federal da Paraíba, representada por sua Magnífica Reitora, Sra. Margareth de Fátima Formiga Melo Diniz, não trouxe em sua resposta à comunicação processual (peça 33) quaisquer dos elementos solicitados duas vezes por esta Corte de Contas, quais sejam:
	a) cópia do Parecer Técnico sobre as obras edificadas, em seus aspectos físicos e financeiros, apontando, se for o caso, as impropriedades e irregularidades referentes ao Contrato UFPB/PU/n° 041/2010 - Implantação e Instalação dos Laboratórios que comporão o Instituto UFPB de Desenvolvimento da Paraíba - IDEP/UFPB, objeto da Portaria/UFPB/PU 082/2014, que designou o Engenheiro Augusto César Timóteo de Oliveira, Mat. 16553981, para tal tarefa;
	b) em caso de inexistência do Parecer mencionado no item 'a', cópia de novo Parecer, a ser emitido por Engenheiros da UFPB, com o mesmo objeto descrito no item 'a', acompanhado de relatório fotográfico detalhado, e com informações acerca das parcelas úteis da obra realizada;
	c) cópias de todos os documentos fiscais existentes relativos ao Contrato 041/2010, tais como notas Fiscais, recibos, cheques, comprovantes de transferências, entre outros necessários a comprovar a boa e regular aplicação dos recursos;
	d) cópias dos relatórios de fiscalização da obra de 'Implantação e Instalação dos Laboratórios que comporão o Instituto UFPB de Desenvolvimento da Paraíba - IDEP/UFPB', objeto do Contrato 041/2010, assim como possíveis análises feitas pela UFPB das prestações de contas que tratam do citado contrato;
	e) informações detalhadas acerca da contratação de remanescente da obra a que se refere o Contrato 041/2010, se houver, bem como acerca dos equipamentos adquiridos com recursos deste contrato, acompanhados de relatório fotográfico atual, comprovação de seus recebimentos, e da efetiva utilização dos equipamentos.
26.	Dessa forma, dada a dificuldade em se chegar aos débitos e responsabilidades sem a obtenção das respostas aos questionamentos efetuados e à apresentação dos documentos fiscais solicitados, propôs-se à peça 34 a audiência da Sra. Margareth de Fátima Formiga Melo Diniz por descumprimento de diligência do Tribunal sem causa justificada, com base nos artigos 58, IV da Lei 8.443/1992 e art. 268, IV, do Regimento Interno do TCU. 
27.	Em que pese a possibilidade de aplicação direta da multa do art. 58, IV, da Lei 8.443/92, sem prévia audiência, conforme esposado nos Acórdão 788/2018-TCU-Plenário (Rel. Min. André de Carvalho) , 303/2008-Segunda Câmara (Rel. Min Aroldo Cedraz) , 2790/2012-Primeira Câmara (Rel. Min. Valmir Campelo) , entendeu-se prudente no caso em tela o oferecimento de oportunidade à Reitora para que apresentasse seus argumentos antes da aplicação de multa por esta Corte de Contas.
28.	Em paralelo, propôs-se ainda a reiteração da mencionada diligência (pela 3ª vez) , por necessária à precisa elucidação de responsabilidades e quantificação dos débitos.
29.	A proposta foi acolhida pela Exma. Min. Relatora Ana Arraes, conforme Despacho constante à peça 37.
EXAME TÉCNICO
Da validade das notificações:
30.	Preliminarmente, cumpre tecer breves considerações sobre a forma como são realizadas as comunicações processuais no TCU. A esse respeito, destacam-se o art. 179, do Regimento Interno do TCU (Resolução 155, de 4/12/2002) e o art. 4º, inciso III, § 1º, da Resolução TCU 170, de 30 de junho de 2004, in verbis:
Art. 179. A citação, a audiência ou a notificação, bem como a comunicação de diligência, farse-ão:
I - mediante ciência da parte, efetivada por servidor designado, por meio eletrônico, fac-símile, telegrama ou qualquer outra forma, desde que fique confirmada inequivocamente a entrega da comunicação ao destinatário;
II - mediante carta registrada, com aviso de recebimento que comprove a entrega no endereço do destinatário;
III - por edital publicado no Diário Oficial da União, quando o seu destinatário não for localizado
 (...) 
Art. 3º As comunicações serão dirigidas ao responsável, ou ao interessado, ou ao dirigente de órgão ou entidade, ou ao representante legal ou ao procurador constituído nos autos, com poderes expressos no mandato para esse fim, por meio de:
I - correio eletrônico, fac-símile ou telegrama;
II - servidor designado;
III - carta registrada, com aviso de recebimento;
IV - edital publicado no Diário Oficial da União, quando o seu destinatário não for localizado, nas hipóteses em que seja necessário o exercício de defesa.
Art. 4º. Consideram-se entregues as comunicações:
I - efetivadas conforme disposto nos incisos I e II do artigo anterior, mediante confirmação da ciência do destinatário;
II - realizadas na forma prevista no inciso III do artigo anterior, com o retorno do aviso de recebimento, entregue comprovadamente no endereço do destinatário;
III - na data de publicação do edital no Diário Oficial da União, quando realizadas na forma prevista no inciso IV do artigo anterior.
§ 1º O endereço do destinatário deverá ser previamente confirmado mediante consulta aos sistemas disponíveis ao Tribunal ou a outros meios de informação, a qual deverá ser juntada ao respectivo processo.
 (...) 
31.	Bem se vê, portanto, que a validade da citação ou audiência via postal não depende de que o aviso de recebimento seja assinado pelo próprio destinatário da comunicação, o que dispensa, no caso em tela, a entrega do AR em 'mãos próprias'. A exigência da norma é no sentido de o Tribunal verificar se a correspondência foi entregue no endereço correto, residindo aqui a necessidade de certeza inequívoca. 
32.	Não é outra a orientação da jurisprudência do TCU, conforme se verifica dos julgados a seguir transcritos:
São válidas as comunicações processuais entregues, mediante carta registrada, no endereço correto do responsável, não havendo necessidade de que o recebimento seja feito por ele próprio (Acórdão 3648/2013-TCU-Segunda Câmara, Relator Ministro JOSÉ JORGE) ;
É prescindível a entrega pessoal das comunicações pelo TCU, razão pela qual não há necessidade de que o aviso de recebimento seja assinado pelo próprio destinatário. Entregandose a correspondência no endereço correto do destinatário, presume-se o recebimento da citação. (Acórdão 1019/2008-TCU-Plenário, Relator Ministro BENJAMIN ZYMLER) ;
As comunicações do TCU, inclusive as citações, deverão ser realizadas mediante Aviso de Recebimento - AR, via Empresa Brasileira de Correios e Telégrafos, bastando para sua validade que se demonstre que a correspondência foi entregue no endereço correto. (Acórdão 1526/2007-TCU-Plenário, Relator Ministro AROLDO CEDRAZ) .
33.	A validade do critério de comunicação processual do TCU foi referendada pelo Supremo Tribunal Federal, nos termos do julgamento do MS-AgR 25.816/DF, por meio do qual se afirmou a desnecessidade da ciência pessoal do interessado, entendendo-se suficiente a comprovação da entrega do 'AR' no endereço do destinatário:
Ementa: agravo regimental. Mandado de segurança. Desnecessidade de intimação pessoal das decisões do tribunal de contas da união. art. 179 do regimento interno do TCU. Intimação do ato impugnado por carta registrada, iniciado o prazo do art. 18 da lei nº 1.533/51 da data constante do aviso de recebimento. Decadência reconhecida. Agravo improvido.
O envio de carta registrada com aviso de recebimento está expressamente enumerado entre os meios de comunicação de que dispõe o Tribunal de Contas da União para proceder às suas intimações.
O inciso II do art. 179 do Regimento Interno do TCU é claro ao exigir apenas a comprovação da entrega no endereço do destinatário, bastando o aviso de recebimento simples. 
Do não atendimento à diligência e da Revelia da Sra. Margareth Diniz
34.	Realizada nova diligência à UFPB, através do Ofício 10560/2019 (peças 40 e 41) , a Universidade Federal, através de sua Reitora, Sra. Margareth de Fátima Formiga Melo Diniz, apesentou exclusivamente novo pedido de dilação de prazo por 60 dias (peça 42) , o que foi deferido pela Exma. Ministra Relatora Ana Arraes (peça 46) , porém, ultrapassado o prazo para atendimento, não houve qualquer envio da documentação solicitada.
35.	Quanto à realização de audiência da reitora, Sra. Margareth de Fátima Formiga Melo Diniz, por descumprimento de diligência do Tribunal sem causa justificada, com base nos artigos 58, IV da Lei 8.443/1992 e art. 268, IV, do Regimento Interno do TCU, apesar da regular comunicação processual (peças 43 e 44) , a responsável não apresentou razões de justificativa, devendo ser considerada revel.
36.	Nos processos do TCU, a revelia não leva à presunção de que seriam verdadeiras todas as imputações levantadas contra os responsáveis, diferentemente do que ocorre no processo civil, em que a revelia do réu opera a presunção da verdade dos fatos narrados pelo autor (Acórdão 1009/2018-TCU-Plenário, Relator: BRUNO DANTAS; 2369/2013 - TCU - Plenário, Relator: BENJAMIN ZYMLER e 2449/2013 - TCU - Plenário, Relator: BENJAMIN ZYMLER) . Dessa forma, a avaliação da responsabilidade do agente não pode prescindir da prova existente no processo ou para ele carreada. 
37.	Ao não apresentar sua defesa/justificativa, a responsável deixou de produzir prova de que atendeu à diligência realizada.
38.	Dessa forma, a responsável Margareth de Fátima Formiga Melo Diniz deve ser considerada revel, nos termos do art. 12, §3º, da Lei 8.443/1992, devendo ser aplicada multa à responsável por descumprimento de diligência do Tribunal sem causa justificada, com base nos artigos 58, IV da Lei 8.443/1992 e art. 268, IV, do Regimento Interno do TCU.
Da necessidade de reiteração de diligência
39.	Quanto ao atendimento da diligência, necessário ao saneamento das questões tratadas na instrução de peça 22, para fins de responsabilização adequada e de quantificação do débito real existente, se mostra oportuno sua reiteração, com fundamento nos arts. 10, § 1º, e 11 da Lei 8.443/1992 c/c o art. 157 do RI/TCU.
40.	Tal medida não se mostra inócua ou ineficaz, uma vez que se encontra em curso processo eleitoral na UFPB, de modo que novo Reitor (Reitora) será escolhido ainda neste mês de agosto de 2020, conforme se depreende das notícias veiculadas na imprensa local, agora juntadas ao processo (peças 48 e 49) .
41.	A mudança dos gestores da entidade poderá modificar a situação de inércia da atual Reitoria, fato ensejador da aplicação de multa proposta, uma vez que desde o exercício de 2017 há tentativa, por esta Corte de Contas, de atendimento ao seu pleito, o que não foi possível na gestão da Sra. Margareth de Fátima Formiga Melo Diniz.
Prescrição da Pretensão Punitiva
42.	Vale ressaltar que a pretensão punitiva do TCU, conforme Acórdão 1441/2016-TCU-Plenário, Relator: Benjamin Zymler, que uniformizou a jurisprudência acerca dessa questão, subordina-se ao prazo geral de prescrição indicado no art. 205 do Código Civil, que é de dez anos, contado da data de ocorrência da irregularidade sancionada, nos termos do art. 189 do Código Civil, sendo este prazo interrompido pelo ato que ordenar a citação, a audiência ou a oitiva do responsável.
43.	No caso em exame, não ocorreu a prescrição, uma vez que a irregularidade sancionada começou a ocorrer em 12/9/2017 (data de recebimento da 1ª diligência) , e o ato de ordenação da audiência ocorreu em 14/10/2020.
CONCLUSÃO 
44.	Assim, com vistas ao saneamento dos autos, propõe-se a reiteração da diligência, com fundamento nos arts. 10, § 1º, e 11 da Lei 8.443/1992 c/c o art. 157 do RI/TCU.
45.	Adicionalmente, mas de igual relevância, propõe-se que seja reconhecida a revelia da Sra. Margareth de Fátima Formiga Melo Diniz, aplicando-lhe multa por descumprimento de diligência do Tribunal sem causa justificada, com base nos artigos 58, IV da Lei 8.443/1992 e art. 268, IV, do Regimento Interno do TCU.
PROPOSTA DE ENCAMINHAMENTO
46.	Diante do exposto, submetem-se os autos à consideração superior, propondo:
46.1.	considerar revel a responsável Margareth de Fátima Formiga Melo Diniz, para todos os efeitos, dando-se prosseguimento ao processo, com fulcro no art. 12, § 3º, da Lei 8.443/1992; 
46.2	com base nos artigos 58, IV da Lei 8.443/1992 e art. 268, IV, do Regimento Interno do TCU, aplicar multa à Sra. Margareth de Fátima Formiga Melo Diniz pela irregularidade indicada:
	Ato impugnado: descumprir diligência do Tribunal de Contas da União sem causa justificada.
	Condutas: deixar de encaminhar a este Tribunal respostas e documentos solicitados através dos Ofícios 1605/2017 e 0114/2018-TCU- Secex-PB e Ofício 10560/2019 - TCU-Secex-TCE sem causa justificada, impedindo o bom e regular andamento do presente processo. 
	Nexo Causal: a omissão da gestora levou à presente irregularidade, que tem impedido a responsabilização adequada e de quantificação do débito real existente nos autos.
	Culpabilidade: não é possível afirmar que houve boa-fé da responsável. Além disso, é razoável afirmar que era possível à responsável ter consciência da ilicitude praticada e praticar conduta diversa.
	Evidências: peças 24, 27, 31, 32 (ofícios de diligência) e 33 (resposta encaminhada sem qualquer dos elementos solicitados) .
	Dispositivos violados: artigos 58, IV da Lei 8.443/1992 e art. 268, IV, do Regimento Interno do TCU.
46.3.	reiterar diligência, com fundamento nos arts. 10, § 1º, e 11 da Lei 8.443/1992 c/c o art. 157 do RI/TCU, à Universidade Federal da Paraíba - UFPB, para que, no prazo de 15 dias, encaminhe a esta Corte de Contas:
	a) cópia do Parecer Técnico sobre as obras edificadas, em seus aspectos físicos e financeiros, apontando, se for o caso, as impropriedades e irregularidades referentes ao Contrato UFPB/PU/n°041/2010 - Implantação e Instalação dos Laboratórios que comporão o Instituto UFPB de Desenvolvimento da Paraíba - IDEP/UFPB, objeto da Portaria/UFPB/PU 082/2014, que designou o Engenheiro Augusto César Temoteo de Oliveira, Mat. 16553981, para tal tarefa;
	b) em caso de inexistência do Parecer mencionado no item 'a', cópia de novo Parecer, a ser emitido por Engenheiros da UFPB, com o mesmo objeto descrito no item 'a', acompanhado de relatório fotográfico detalhado, e com informações acerca das parcelas úteis da obra realizada;
	c) cópias de todos os documentos fiscais existentes relativos ao Contrato 041/2010, tais como notas Fiscais, recibos, cheques, comprovantes de transferências, entre outros necessários a comprovar a boa e regular aplicação dos recursos;
	d) cópias dos relatórios de fiscalização da obra de 'Implantação e Instalação dos Laboratórios que comporão o Instituto UFPB de Desenvolvimento da Paraíba - IDEP/UFPB', objeto do Contrato 041/2010, assim como possíveis análises feitas pela UFPB das prestações de contas que tratam do citado contrato;
	e) informações detalhadas acerca da contratação de remanescente da obra a que se refere o Contrato 041/2010, se houver, bem como acerca dos equipamentos adquiridos com recursos deste contrato, acompanhados de relatório fotográfico atual, comprovação de seus recebimentos, e da efetiva utilização dos equipamentos.
46.4.	autorizar, desde logo, a cobrança judicial das dívidas, caso não atendida a notificação, na forma do disposto no art. 28, inciso II, da Lei 8.443/1992;
46.5.	autorizar também, desde logo, se requerido, com fundamento no art. 28, inciso I, da Lei 8.443, de 1992, c/c o art. 217, §§ 1º e 2º do Regimento Interno do TCU, o parcelamento da (s) dívida (s) em até 36 parcelas, incidindo, sobre cada parcela, corrigida monetariamente, os correspondentes acréscimos legais, fixando-lhe o prazo de quinze dias, a contar do recebimento da notificação, para comprovar, perante o Tribunal, o recolhimento da primeira parcela, e de trinta dias, a contar da parcela anterior, para comprovar os recolhimentos das demais parcelas, devendo incidir, sobre cada valor mensal, atualizado monetariamente, os juros de mora devidos, no caso do débito, na forma prevista na legislação em vigor, alertando o responsável de que a falta de comprovação do recolhimento de qualquer parcela importará o vencimento antecipado do saldo devedor, nos termos do § 2º do art. 217 do Regimento Interno deste Tribunal; 
46.6.	enviar cópia do Acórdão que vier a ser proferido à Universidade Federal da Paraíba e à responsável, para ciência, informando que a presente deliberação, acompanhada do Relatório e do Voto que a fundamenta, está disponível para a consulta no endereço www.tcu.gov.br/acordaos, além de esclarecer que, caso requerido, o TCU poderá fornecer sem custos as correspondentes cópias, de forma impressa;
46.7.	alertar à Universidade Federal da Paraíba - UFPB e à responsável  Margareth de Fátima Formiga Melo Diniz para a possibilidade  do afastamento de responsáveis de seus cargos ou funções, caso mantida a inércia em dar cumprimento à diligência do TCU, conforme previsto no artigo 44 da Lei 8.443/1992."
2.	O MPTCU manifestou-se nos seguintes termos (peça 53) :
	"Diante dos elementos constantes dos autos, este representante do Ministério Público de Contas da União manifesta-se de acordo com a proposta oferecida pela Secretaria de Controle Externo de Tomada de Contas Especial (SecexTCE) , em pareceres uniformes (peças 50 a 52) . 
2. 	Em acréscimo à proposta da SecexTCE, o Ministério Público sugere, a fim de subsidiar a futura proposta de citação de responsáveis que vierem a ser identificados nos autos, a realização de diligência junto ao Banco do Brasil S/A, para que encaminhe ao Tribunal as informações e cópia de documentos a seguir indicados: 
a) extrato da conta bancária 11.989-X, agência 1618-7, no período de março de 2012 (correspondente ao primeiro repasse de recursos à Fundação José Américo - FJA pela Universidade Federal da Paraíba - UFPB - peça 7, p. 107) , bem como das correspondentes contas de investimento/poupança, até o momento em que aquela conta teve seu último movimento ou foi encerrada; 
b) identificação (nome e CPF/CNPJ) de beneficiários de transferências a débito da referida conta bancária, no período indicado na letra 'a'; 
c) cópia de cheques sacados/compensados da mencionada conta bancária, no período indicado na letra 'a'; 
d) responsáveis da FJA habilitados a movimentar a referida conta bancária no período indicado na letra 'a' (com discriminação do nome, CPF e período relativo a cada responsável) ."
	É o relatório.

não há.

Procurador Rodrigo Medeiros de Lima.

TOMADA DE CONTAS ESPECIAL DECORRENTE DE IMPUGNAÇÃO DE DESPESAS DE CONTRATO E DE CONVÊNIO FIRMADOS COM A FUNDAÇÃO JOSÉ AMÉRICO. NÃO ATENDIMENTO DE DILIGÊNCIAS. AUDIÊNCIA DA REITORA. REVELIA. IMPUTAÇÃO DE MULTA. DETERMINAÇÕES. DILIGÊNCIA.

TOMADA DE CONTAS ESPECIAL (TCE)

Secretaria de Controle Externo de Tomada de Contas Especial - SecexTCE.

Esta tomada de contas especial foi instaurada pela Universidade Federal da Paraíba - UFPB em decorrência da impugnação de despesas do Contrato 041/2010 e do Convênio 209/2006, celebrados com a Fundação José Américo - FJA.
2.	Nesta oportunidade, examina-se a proposta uniforme constante dos pareceres de, em essência:
	a) aplicar multa a Margareth de Fátima Formiga Melo Diniz, reitora da UFPB, por descumprimento de diligências efetuadas;
	b) reiterar diligências, a fim de obter os elementos necessários ao saneamento do processo.
3.	O Ministério Público junto ao TCU - MPTCU acrescentou sugestão de outra diligência, desta feita destinada ao Banco do Brasil S/A.
4.	De fato, verifica-se que a responsável não atendeu a audiência (peças 43-44) , o que impõe o prosseguimento do feito à sua revelia (art. 12, § 3º, da Lei 8.443/1992) .
5.	Ressalte-se que a revelia no processo de controle externo não importa em presunção de veracidade das imputações. Todavia, neste caso, não obstante a expedição de três ofícios, sendo o primeiro de setembro/2017 (peças 24, 31 e 40) , e a concessão de prorrogação de prazo para atendimento das diligências por três vezes (peças 26, 30 e 36) , não houve o envio dos elementos requeridos pelo TCU. 
6.	Foram prestadas apenas algumas informações sobre a execução financeira do ajuste a partir da autuação do Processo 23074.060551/2017-11, daquela universidade, mas que não atendem às diligências (peça 33, p. 8-12) .
7.	Assim, conclui-se pela pertinência de aplicar a multa proposta.
8.	Quanto à reiteração da diligência, ajusta-se melhor ao caso efetuar determinação à entidade para que apresente ao Tribunal elementos solicitados anteriormente, com a devida advertência sobre as consequências do descumprimento de comando do TCU.
9.	Entretanto, vislumbra-se a possibilidade de não existir parte dos documentos requeridos (subitem 46.3, alíneas "c" e "d", da instrução) , e transparece desnecessário insistir na elaboração de parecer técnico sobre os aspectos físicos e financeiros das obras edificadas com recursos do ajuste, caso o documento não tenha sido produzido (alínea "b") , haja vista especialmente que:
	a) conforme reiterada jurisprudência desta Corte, compete ao gestor o ônus da prova sobre a regularidade da aplicação dos recursos públicos (artigos 70, parágrafo único, da Constituição de 1988, 93 do Decreto-Lei 200/1967 e 66 do Decreto 93.872/1986) , de forma que não se descarta o critério utilizado na fase interna da tomada de contas especial de imputar aos responsáveis débito relativo à totalidade dos recursos transferidos, em face da não comprovação de sua regular aplicação;
	b) constam dos autos alguns documentos pertinentes à execução do ajuste (exemplos à peça 8, p. 43-160) ;
	c) no expediente à peça 33, p. 8-12, apontou-se a efetiva ausência de documentação probatória de parcela dos recursos transferidos na prestação de contas; e
	d) no TC Processo 044.058/2012-8, originador desta tomada de contas especial, além de outras 22, apurou-se a falta de análise pela UFPB de prestações de contas da Fundação José Américo, consoante se deduz do subitem 9.6 do Acórdão 1454/2014-TCU-Plenário, de relatoria do ministro José Jorge (peça 13, p. 5-6) ; e
	e) especificamente quanto ao contrato em tela, no Parecer 20/2014, da Coordenação de Controle Interno da UFPB e em ato da lavra da reitora, indicou-se a inexistência de pareces técnicos e financeiros e de relatórios de fiscalização in loco  (peça 9, p. 206 e 210) .
10.	Desse modo, e considerando que não é recomendável alongar em demasia a tramitação deste feito, sob pena, inclusive, de dificultar o ressarcimento dos danos identificados, em observância aos princípios da economia e da celeridade processual, a cogitada determinação deve-se restringir à exigência dos documentos relacionados nas alíneas "a" e "e" do subitem 46.3 da instrução e outros listados nas alíneas "c" e "d", que, se elaborados, ainda não integram estes autos.
11.	Além disso, apesar de haver alguns extratos da conta corrente do ajuste neste feito, como se vê nas peças 2, p. 95-102, 7, p. 89-119, e 8, p. 299-345, é oportuno promover a diligência sugerida pelo MPTCU, pela possibilidade de esses extratos não estarem completos e de outros elementos mencionados no parecer do Parquet serem úteis na quantificação do débito e na identificação dos responsáveis.
12.	Ante o exposto, acolho os fundamentos da instrução como razões de decidir, com os ajustes de encaminhamento indicados nesta peça, e voto por que este Colegiado aprove a minuta de acórdão que submeto à sua deliberação.
TCU, Sala das Sessões Ministro Luciano Brandão Alves de Souza, em 1 de dezembro de 2020.
ANA ARRAES 
Relatora